【裁判字號】    98,訴,2962
【裁判日期】    990414
【裁判案由】    損害賠償
【裁判全文】
臺灣臺中地方法院民事判決  98年度訴字第2962號
原      告  乙○○
被      告  甲○○
訴訟代理人  陳姿君律師
當事人間損害賠償事件，本院於99年3月26日言詞辯論終結，判
決如下：
    主    文
被告應給付原告新臺幣參拾捌萬柒仟壹佰肆拾元整，及自九十八
年十月十五日起至清償日止，按年息百分之五計算之利息。
其餘之訴駁回。
訴訟費用由被告負擔二十五分之十八。
本判決第一項，得假執行。但被告如以新臺幣參拾捌萬柒仟壹佰
肆拾元整預供擔保後，得免為假執行。
    事實及理由
壹、原告主張：
一、被告與其他刑事共同被告共同以詐欺之方法，使原告誤信美
    商雷升科技股份有限公司(下稱雷升公司)經營績效良好，始
    同意將持有之時佑電信網路股份有限公司(下稱時佑公司)股
    份轉換為雷升公司股東，轉換後股份為5956股，致原告受有
    新台幣（下同）53萬6040元之損害，詳如台中高分院(下稱
    台中高分院)96年度重金上更(三)字第87號刑事確定判決所
    載，爰依侵權行為及不當得利法律關係，提起本訴等語。並
    聲明：被告應給付原告53萬6040元整，及自90年3月1日起至
    清償日止按年息百分之五計算之利息。
貳、被告則以：
一、原告請求權時效業已消滅：
（一）本件刑案部分，被告於93年6月23日遭台中地方法院檢察
      署(下稱台中地檢)提起公訴(93年度偵字第8431號、93年
      度偵字第10993號)時，台中地檢業將起訴書寄送於原告，
      嗣經  鈞院於93年10月29日以93年金重訴字第1407號判決
      原告有罪，斯時  鈞院亦將刑事判決寄送於原告，是以，
      原告至遲於93年11月間即知悉受害，況依  鈞院調取之最
      高法院96年度台上第3094號案件卷宗第266頁至第268頁所
      載，原告  於96年5月29日委任江銘栗律師為告訴代理人
      ，具狀就台中高分院（下稱台中高分院）95年度金上更(
      二) 字第262號刑事判決請求對被告提出上訴，原告於斯
      時亦已知悉本件之侵權行為事實，始委任專業律師對被告
      提出告訴並請求上訴。
（二）又本件刑事更四審審理時(案號：台中高分院96年重金上
      更(三)字第87號)，原告亦於96年7月30日再次委任江銘栗律
      師為告訴代理人，原告於斯時顯已知悉本件之侵權行為事
      實，始委任專業律師對被告提出告訴，主張權利。
（三）綜上，原告遲至98年8月29日始提出支付命令之聲請，顯
      已罹於二年之請求權時效。
二、否認被告有何侵害原告所指之損害，並否認原告有以53萬
    6040元購買時佑公司之股份，且原告有以其持有之時佑公司
    之股份轉換為雷升公司股份，且否認原告現仍持有時佑公司
    之股份之事實：
（一）依據原告主張之事實，其所購買為「時佑」公司之股份，
      經查，本案刑事判決關於時佑公司股份之部分，並沒有提
      到被告甲○○涉及參與時佑公司的任何事務或有任何行為
      牽涉到販售時佑公司的股份，被告係於九十年五月十五日
      任職雷升公司，從未參與時佑公司之任何事務，遍閱所有
      刑事卷證，詳查判決書之記載，均無被告參與時佑公司招
      募股東（或販售時佑公司股份）之記載，既然沒有任何被
      告參與時佑公司任何事項之證據，被告即不應對時佑公司
      股份之販售負責。
（二）原告應提出其出資購買時佑公司股份之證明：蓋原告雖於
      台中高分院96年重金上更(三)字第87號刑事判決書附表一第
      28 頁中列名持有時佑公司股份4000股，唯查，原告取得
      股份之方式，並不必然係由購買所得，亦有可能係因贈與
      或其他原因無償取得，是以，原告應提出其購入憑證或出
      資證明，始可謂其受有損害。
（三）原告主張其所購買之時佑公司股份，後轉換為雷升公司之
      股份，唯查，如持有時佑公司股份之投資人於受通知轉換
      為雷升公司股份時，均會收受公司如被證四所示之「股權
      認購繳款說明單」，轉換為雷升公司之股份後，即會收到
      公司所發如被證五之持股憑證，對照96年重金上更(三)字第
      87號刑事判決書附表二第17頁所示，雷升公司持股人中，
      原告之「持有股數」及「認購股數」均為0，再對照原告
      現無法提出前開被證四即被證五之持股憑證，亦顯示原告
      早已轉讓持股於他人，是以，原告主張受有損害，顯無理
      由。
三、原告主張以不當得利為請求權基礎，並無理由：
（一）被告就本事件並無受有利益，此由刑事判決即可明確，如
      原告主張被告受有利益，即應舉證證明之。
（二）又本件依原告主張係依買賣關係購買股份，即非無法律上
      之原因，是以，原告主張不當得利請求權，顯無理由。
四、並聲明：原告之訴駁回，如受不利益之判決，請准被告供擔
    保後免予假執行。
參、兩造爭執與不爭執事項：
一、兩造不爭執事項（本院採為判決基礎）
（一）台中高分院以96年度重金上更(三)字第87號刑事判決判處訴
      外人劉靜宜共同意圖供行使之用，而偽造有價證券，處有
      期徒刑6年。訴外人丙○○共同連續意圖為自己不法之所
      有，以詐術使人將本人之物交付，處有期徒刑1年10月。
      被告甲○○共同連續意圖為自己不法之所有，以詐術使人
      將本人之物交付，處有期徒刑1年，減為有期徒刑6月，如
      易科罰金，以銀元參佰元（即新臺幣玖佰元）折算壹日（
      訴外人丙○○、被告甲○○不得上訴）（起訴案號：臺中
      地檢93年度偵字第8431號、第10993號，移送併辦案號：
      93年度偵字第16386號、第16370號、第16964號、第20761
      號及94年度偵字第1062號；第一審判決：本院93年度金重
      訴字第1407號）。
（二）台中高分院就被告前揭犯罪事實，曾以95年度金上更(二)字
      第262號刑事判決判處訴外人游迪凱共同意圖供行使之用
      ，而偽造有價證券，處有期徒刑9年。訴外人林進興共同
      以犯詐欺罪為常業，處有期徒刑4年。
（三）時佑公司係於85年9月11日設立登記，當時負責人為訴外
      人陳晏政，登記資本額為100萬元，原設址在台中市○區
      ○○○路107號11樓之3，登記營業項目為電信加值網路業
      務、電腦網路軟體暨硬體設計銷售業務、通訊器材設計與
      銷售業務、電腦週邊設備設計按裝維護買賣業務、前各項
      工程規劃及設計技術顧問業務、代理前各項廠產品經銷及
      進出口業務；嗣於86年底，訴外人游迪凱向陳晏政購買時
      佑公司，並變更登記負責人為游迪凱之姊游淑閔，復於87
      年6月10日變更登記負責人為劉靜宜之父劉征夫，再於92
      年7月8日變更登記負責人為劉靜宜之母邱月華，最後於92
      年7月21日，向經濟部申請解散登記，並獲准而登記解散
      。
（四）LASMSOFT CORPORATION雷升公司，中文名稱為美商耒升科
      技股份有限公司，設立登記日期為90年6月7日，美國所在
      地為「23272 Mill CreeK Drive, Suite 340, Laguna
      Hills, CA. 92653, USA」，資本總額為0元（無面額），
      本公司每股金額為美金10元；中華民國營業所用資金金額
      為100萬元，負責人為林朝敏，董事為歐文那卡納多、劉
      征夫、游迪凱，在本國境內指定訴訟及非訟代理人為游迪
      凱，本國境內設立公司所在地位於台中市○○區○○路三
      段241號18樓之1，並於同年9月6日設立登記美商耒升科技
      股份有限公司台灣分公司，分公司經理人為游迪凱，分公
      司址設同上址；又於91年5月21日公司名稱改為美商雷升
      科技股份有限公司，分公司名稱亦同時改為美商雷升科技
      股份有限公司台灣分公司。再訴外人林朝敏因得知游迪凱
      並未真正經營雷升公司，雷升公司也並未營業，便請會計
      師在92年3月18日將雷升公司註銷，但事後訴外人游迪凱
      又請訴外人丙○○重新登記設立雷升公司，負責人改為游
      迪凱。
（五）被告甲○○於90年12月24日擔任耒升公司（嗣於91年5月
      21 日更名為雷升公司）副總經理，明知該公司於90、91
      、92年間並無何業績，訴外人游迪凱、劉靜宜成立耒升公
      司係為販售未經許可上巿之股份以向不特定投資人詐取財
      物，乃由訴外人游迪凱負責發號施令，訴外人劉靜宜擔任
      總務工作，綜理發包、詢價、跑銀行、財務、股務處理，
      被告甲○○負責行銷業務，訴外人丙○○負責雷升公司股
      票在美國上巿之相關事宜（上開事實係臺灣高等法院臺中
      分院96年度重金上更(三)字第87號刑事判決第34頁所認定之
      事實）。
（六）被告甲○○、訴外人劉靜宜、丙○○與游迪凱均明知雷升
      公司之實際營運狀況，仍共同利用雷升公司與奇異公司合
      作產房儀器監控系統之機會，召開說明會，大肆宣傳並誇
      大2公司間合約之不實內容，以矇騙投資人購買雷升公司
      股份，被告甲○○、訴外人劉靜宜、丙○○與游迪凱間就
      此連續詐欺行為，均有犯意聯絡及行為分擔（上開事實係
      台中高分院96年度重金上更(三)字第87號刑事判
      決第38頁所認定之事實）。
（七）被告甲○○雖為雷升公司副總經理，並未在時佑公司任職
      ，然雷升公司係由游迪凱委由林朝敏在美國僅花150美元
      登記費即完成登記之空殼公司，該公司根本毫無資產，亦
      無實際營運，被告甲○○竟與游迪凱、劉靜宜及丙○○等
      人共同基於犯意之聯絡，以投資雷升公司股份之方式，詐
      騙投資人，於上開函文（即時佑公司股東於91年2月5日，
      接獲時佑公司信函）中虛稱雷升公司在美國的參考股價為
      每股5美元以上，而與之同階之同業平均股價已達50美元
      左右，且雷升公司並無任何申請在美國上市之資料，上開
      函文竟虛稱雷升公司規劃預計將於2002年第一季或2003年
      第四季間在美國NASDAQ 掛牌上市，以誇大不實之內容欺
      騙投資人。被告甲○○雖未在時佑公司任職，未參與上開
      函文之製作及行使，而係推由游迪凱、劉靜宜、丙○○為
      之，觀之上開函文之內容主要係在虛誇雷升公司投票之價
      值，來誘導投資人，使之陷於錯誤，既在共同犯意聯絡範
      圍內所為，被告甲○○自應同負其責，上開函文自足據為
      認定被告甲○○犯罪之證據（上開事實係臺灣高等法院臺
      中分院96年度重金上更(三)字第87號刑事判決第40頁所認定
      之事實）。
（八）訴外人游迪凱與劉靜宜、丙○○、被告甲○○等人在雷升
      公司並無業績，不可能在美國NASDAQ上市之情形下，亦明
      知OTCBB之股份交易，與NASDAQ交易市場不同，竟仍向股
      東宣稱股份是要在NASDAQ上市，足認被告等人係施用詐術
      欺騙股東，以繼續對外販賣雷升公司股份（上開事實係臺
      灣高等法院臺中分院96年度重金上更(三)字第87號第52頁刑
      事判決所認定之事實）。
（九）訴外人游迪凱等人將時佑公司與雷升公司之股份，以2比1
      之比例換股，並以每1000股配165股之比例，以股利分派
      予股東（上開事實係台中高分院96年度重金上更(三)字第87
      號刑事判決所認定之事實）。又原股東轉讓持股部分，以
      每股至少65元計算；增資發行部分，以每股至少28元計算
      （上開事實係台中高分院96年度重金上更(三)字第87號刑事
      判決第56頁所認定之事實）。
（十）雷升公司在美國根本毫無營業，而台灣分公司之經營亦僅
      是小規模，惟共同被告游迪凱與被告劉靜宜、甲○○、丙
      ○○竟以透過提供不實資訊之手法，誇大雷升公司之業績
      ，且雷升公司與奇異公司之合約價格僅620,317元，卻先
      後以高達125萬4287元、53萬元，合計高達178萬4287元之
      行銷公關費用加以宣傳，該行銷費用已近該工程合約價之
      3倍，而雷升公司原登記負責人林朝敏將雷升公司註銷後
      ，彼等另又自行設立雷升公司，以繼續詐騙投資人，更另
      行虛設Humedisoft 公司，欲以該公司進入美國OTCBB巿場
      ，欺瞞不瞭解美國股份交易實況之投資人，並持續散發不
      實內容之股東函予股東，顯見游迪凱、劉靜宜、甲○○、
      丙○○等一再以詐術誘騙投資人購買毫無價值之雷升公司
      之股份，共同被告游迪凱與被告劉靜宜、甲○○、丙○○
      此部分犯行甚為明確（上開事實係台中高分院96年度重金
      上更(三)字第87號刑事判決第66頁所認定之事實）。
二、爭執之事項：
（一）原告是否受有損害？若是，則所受損害之金額為何？
（二）被告是否應對原告負損害賠償責任？
（三）被告主張時效抗辯，是否有理由？
（四）原告對被告請求返還不當得利，是否有理由？
肆、法院之判斷
一、原告係以購買之方式，取得時佑公司之股份，共4000股；又
    原告於時佑公司股份換發雷升公司股份後，於雷升公司之股
    票為5956股。再台中高分院96年度重金上更(三)字第87號刑事
    判決認定原股東轉讓持股部分，以每股至少65元計算，原告
    所受損害之金額為38萬7140元：
    原告主張其持有雷升公司股份為5956股，為被告所否認，並
    辯稱原告雖於台中高分院96年度重金上更(三)字第87號刑事判
    決書附表一第28頁中列名持有時佑公司股份4000股，惟原告
    取得股份之方式，並不必然係由購買所得，亦有可能係因贈
    與或其他原因無償取得，是以原告應提出其購入憑證或出資
    證明，始可謂其受有損害。又凡是持有時佑公司股份之投資
    人，於受通知轉換為雷升公司股份時，均會收受「股權認購
    繳款說明單」（被證4），且轉換為雷升公司之股份後，即
    會收到公司所發之持股憑證（被證5）；然對照台中高分院
    96年度重金上更(三)字第87號刑事判決書附表二第17頁所示雷
    升公司持股人中，原告之「持有股數」及「認購股數」均為
    0，再對照原告至今無法提出被證4之股權認購繳款說明單及
    被證5之持股憑證，亦顯示原告早已轉讓持股於他人云云。
    經查：
（一）依台中高分院96年度重金上更(三)字第327號刑事判決附表
      一足知，原告於時佑公司所持有之股份為4000 股。次查
      ，原告於89年3月2日以每股48元之交易價格，向訴外人洪
      金旺（身分證統一編號：Ｚ000000000）購買時佑公司之股
      份，共4000股，成交總價額192000元，此有財政部台北市
      國稅局年度證券交易稅一般代繳稅額繳款書乙份附卷可稽
      。職此足認，原告確實係以購買之方式，取得時佑公司之
      股份。
（二）復查，最高法院95年度台上字第4839號刑事判決認為原判
      決（即台中高分院94年度金上更(一)字第327號刑事判決）
      之附表一、二並未記載實際出資購買時佑公司及雷升公司
      股份之人及金額，所列各欄均無「ｖ」之註記，所列之投
      資人與游迪凱、劉靜宜之第一審選任辯護人所提出之93年
      8月4日刑事答辯狀附表二所載註有「ｖ」記號之投資人亦
      不盡相符，此有事實認定及理由說明與所採之卷內證據不
      相適合之矛盾。是以，台中高分院95年度金上更(二)字第
      262號刑事判決僅就最高法院上開之指摘部分為審理判決
      ，並未就其他部分為重新認定，準此，95年度金上更(二)字
      第262號刑事判決附表二之雷升公司投資人購買單位及金
      額亦僅針對「最高法院上開之指摘部分」為更正，即僅就
      被告於時佑公司、雷升公司、瑞士富達資產管理公司等公
      司所詐騙金額為認定，各公司時代股東如非直接購買該公
      司股份者，不列入各該公司時代詐騙金額，是就時佑公司
      股份換發雷升公司股份者，台灣高等法院台中分院更二審
      並未重新審理判決，故於該判決附表二僅註記「時佑股東
      」，而於「原持股數欄」及「認購股數欄」中均僅記載為
      0，是最高法院95年度台上字第4839號、台中高分院95年
      度金上更(二)字第262號刑事判決對台中高分院94年度金上
      更(一)字第327號刑事判決所認定原告持有時佑公司股份並
      未變更。本件原告既係時佑公司股份換發雷升公司股份者
      ，是原告於雷升公司之股數應以台中高分院94年度金上更
      (一)字第327號刑事判決附表二之資料為基準，始為正確。
      是以，有關原告於雷升公司之股數，承前所述，亦應以台
      中高分院94年度金上更(一)字第327號刑事判決附表二之資
      料為基準。
（三）按文書，依其程式及意旨得認作公文書者，推定為真正。
      民事訴訟法第355條第1項定有明文。次按民事訴訟法上所
      謂之公文書與私文書，係依其製作人而為區別。凡機關或
      公務員，按其職務，依照法定方式所製作之文書，謂之公
      文書。有公務員之資格而非在法令規定之權限內所作成之
      文書，或有其權限而未照法令規定之程式所作成之文書，
      均無公文書之效力。至非公文書之文書，即為私文書（最
      高法院97年度台上字第426號民事判決參照）。另查，台
      中高分院94年度金上更(一)字第327號刑事判決附表二之雷
      升公司投資人購買單位及金額是依據台灣台中地方院檢察
      署93年度偵字第8431號起訴書附表二之雷升公司投資人購
      買單位及金額所製作，而台灣台中地方院檢察署93年度偵
      字第8431號起訴書之附表二係法務部調查局台中市調查站
      承檢察官命令，依據雷升公司搜索扣押之會員投資清冊所
      製作，此有法務部調查局台中市調查站99年3月18日中法
      字第09960009870號函乙份附卷可證。準此以言，該附表
      二乃是機關即法務部調查局台中市調查站按其職務，依照
      法定方式即檢察官之命令所製作之文書，依上開說明，係
      屬公文書，於訴訟程序上據有證據能力。再由台中高分院
      94年度金上更(一)字第327號刑事判決附表二之雷升公司投
      資人購買單位及金額可知，原告於時佑公司股份換發雷升
      公司股份後，於雷升公司之股份為5956股。
（四）綜上以言，原告係以購買之方式，取得時佑公司之股份，
      共4000股；又原告於時佑公司股份換發雷升公司股份後，
      於雷升公司之股份為5956股。再台中高分院96年度重金上
      更(三)字第87號刑事判決認定事實，即雷升公司對外公開招
      募股東時，其每股價值至少為65元，是原股東轉讓持股部
      分，以每股至少65元計算，尚屬有據。準此可徵，原告所
      受損害之金額為38萬7140元（計算方式：5956股×65元/
      股＝381740元）。
二、被告甲○○與訴外人游迪凱、劉靜宜及丙○○等人共同基於
    詐欺犯意之聯絡，詐騙雷升公司之投資人，而原告係屬時佑
    公司股份轉換為雷升公司股份者即屬雷升公司之投資人，是
    以被告對原告將時佑公司之股份轉換為雷升公司股份所受損
    害乙事，自應負連帶損害賠償責任：
    被告抗辯原告所購買者為時佑公司之股份，而被告係於90年
    5月15日任職雷升公司，伊從未參與時佑公司之任何事務，
    故對於販售時佑公司股份乙事，被告不應負責云云。經查：
（一）按因故意或過失，不法侵害他人之權利者，負損害賠償責
      任。故意以背於善良風俗之方法，加損害於他人者亦同。
      違反保護他人之法律，致生損害於他人者，負賠償責任。
      但能證明其行為無過失者，不在此限。數人共同不法侵害
      他人之權利者，連帶負損害賠償責任。民法第184條、185
      條第1項分別定有明文。基此，一般侵權行為損害賠償之
      債，須以行為人有故意過失為不法行為，以及損害之發生
      為要件，如且二者間有相當因果關係為成立要件，若不合
      於上開成立要件，自難謂有損害賠償之請求權存在（最高
      法院48年臺上字第48 1號判例要旨參照），而如他人與被
      告為共同侵權行為，被告為侵權行為一部分行為之實施，
      就他人所為侵權行為亦應負連帶損害賠償責任。本件原告
      主張依侵權行為之法律關係請求被告負損害賠償責任，自
      應就被告有故意或過失之不法行為並致其受有損害，且兩
      者之發生有相當因果關係存在等事實舉證證明，始足認其
      已盡舉證責任。
（二）查原告雖購買時佑公司之股份，但時佑公司於92年7月21
      日向經濟部申請解散登記，並獲准而登記解散前，曾通知
      持有時佑公司股份之股東可轉換為雷升公司之股份，原告
      遂將時佑公司之股份轉換為雷升公司股份，共轉換為5956
      股乙事，業如前述。又台中高分院96年度重金上更(三)字第
      87號刑事判決認為：「.......按共同實施犯罪行為之人
      ，在合同意思範圍以內，各自分擔犯罪行為之一部，相互
      利用他人之行為，以達犯罪之目的者，即應對於全部所發
      生之結果，共同負責（最高法院92年度台上字第5407號裁
      判意旨參照）。被告甲○○雖為雷升公司副總經理，並未
      在時佑公司任職，然雷升公司係由游迪凱委由林朝敏在美
      國僅花150美元登記費即完成登記之空殼公司，該公司根
      本毫無資產，亦無實際營運，被告甲○○竟與游迪凱、劉
      靜宜及丙○○等人共同基於犯意之聯絡，以投資雷升公司
      股份之方式詐騙投資人，於上開函文（即時佑公司股東於
      91年2月5日，接獲時佑公司信函）中虛稱雷升公司在美國
      的參考股價為每股5美元以上，而與之同階之同業平均股
      價已達50美元左右，且雷升公司並無任何申請在美國上市
      之資料，上開函文竟虛稱雷升公司規劃預計將於2002年第
      一季或2003年第四季間在美國NASDAQ掛牌上市，以誇大不
      實之內容欺騙投資人。被告甲○○雖未在時佑公司任職，
      未參與上開函文之製作及行使，而係推由游迪凱、劉靜宜
      、丙○○為之，觀之上開函文之內容主要係在虛誇雷升公
      司股份之價值，來誘導投資人，使之陷於錯誤，既在共同
      犯意聯絡範圍內所為，被告甲○○自應同負其責，上開函
      文自足據為認定被告甲○○犯罪之證據」。綜上可知，被
      告甲○○與訴外人游迪凱、劉靜宜及丙○○等人共同基於
      犯意之聯絡，詐騙雷升公司之投資人，而原告係屬時佑公
      司股份轉換為雷升公司股份者即屬雷升公司之投資人，且
      被告涉及刑事共同詐欺罪一節，業經台中高分院以96 年
      度重金上更(三)字第87號刑事判決判處有期徒刑確定在案，
      經本院依職權調閱本院93年度金重訴字第1407號、台中高
      分院94年度金上更(一)字第327號、95年度金上更(二)字第262
      號、96年度重金上更(三)字第87號刑事偵審全卷查核明確，
      自堪信為真實，足認被告確有如原告所稱之侵權行為。另
      查原告就被告之共同詐欺行為確受有38萬7140元之損害，
      已如前述，又原告係屬時佑公司股份轉換為雷升公司股份
      者即屬雷升公司之投資人，是該等損害與被告之共同侵權
      行為間具相當因果關係，據此，原告主張被告就其將時佑
      公司之股份轉換為雷升公司股份所受損害應負侵權行為損
      害賠償責任，自屬有據。
（三）又民法第216條第1項所謂所受損害，即現存財產因損害事
      實之發生而被減少，屬於積極的損害。所謂所失利益，即
      新財產之取得，因損害事實之發生而受妨害，屬於消極的
      損害（最高法院48年台上字第1934號判例）。本件原告取
      得時佑公司股份雖係以每股48元取得，惟其後歷經配股、
      轉換為雷升公司配票後，其每股價值按照前揭刑事確定判
      決認定對外募資時每股至少為65元，是就每股48元範圍內
      為原告所受損害，就每股超過48元部分，即為原告所失利
      益，被告否認原告每股受有前揭損害，尚難足採。又被告
      抗辯原告股份取得原因，或為有償，或為無償取得，不能
      認為均為有償取得等云云。查本件依刑事確定判決，並無
      隻字片語認定投資人取得時佑等公司股份係無償取得，是
      被告抗辯原告有部分係無償取得，被告負有舉證之責，被
      告迄未能舉證，所為抗辯難認真實。
（四）按給付有確定期限者，債務人自期限屆滿時起，負遲延責
      任。給付無確定期限者，債務人於債權人得請求給付時，
      經其催告而未為給付，自受催告時起，負遲延責任。其經
      債權人起訴而送達訴狀，或依督促程式送達支付命令，或
      為其他相類之行為者，與催告有同一之效力。遲延之債務
      ，以支付金錢為標的者，債權人得請求依法定利率計算之
      遲延利息；應負利息之債務，其利率未經約定，亦無法律
      可據者，週年利率為百分之5；民法第229條第1、2項、第
      233條第1項前段、第203條分別定有明文。本件原告主張
      被告應負侵權行為責任，請求損害賠償，已如前述，原告
      前開請求，核屬無確定期限之給付，既經原告聲請本院核
      發支付命令而視為起訴，於98年10月14日送達支付命令予
      被告，有送達證書附卷可憑，被告迄未給付，當應負遲延
      責任。從而，原告請求上訴人給付之遲延利息，應自支付
      命令送達被告翌日即98年10月15日起至清償日止，按週年
      利率5%計算之法定遲延利息部分，於法尚無不合，應予准
      許；其逾此範圍之利息請求則無理由，應予駁回。
三、本件請求權時效係以被告所犯之共同詐欺罪行經法院判決確
    定時，方得進行，是以本件請求權時效係於97年5月9日開始
    起算。又原告係於98 年9月1日向本院聲請發支付命令時視
    為起訴，是故本件原告之侵權行為請求權並未罹於2年短期
    消滅時效：
    被告辯稱依最高法院96年台上第3094號案件卷宗第266頁至
    第268頁所載，原告於96年5月29日委任江銘栗律師為告訴代
    理人，具狀就本件刑案部分（案號：灣高等法院台中分院95
    年度金上更(二)字第262號）請求對被告提出上訴。又本件刑
    事更三審審理時（案號：96年重金上更(三)字第87號），原告
    亦於96年7月30日再次委任江銘栗律師為告訴代理人。是故
    原告於斯時顯已知悉本件之侵權行為事實，始委任專業律師
    對被告提出告訴。綜上，原告遲至98年8月29日始提出支付
    命令之聲請，顯已罹於2年之請求權時效云云。經查：
（一）按因侵權行為所生之損害賠償請求權，自請求權人知有損
      害及賠償義務人時起，2年間不行使消滅；自有侵權行為
      時起，逾10年者亦同。民法第197條定有明文。所謂知有
      損害，非僅單純知有「何項」損害而言，其因而受損害之
      他人侵權行為，亦須一併知之，若僅知受有損害及行為人
      ，而不知其行為構成侵權行為者，則無從本於侵權行為而
      請求賠償，時效亦無從進行。另所謂知有賠償義務人，不
      僅知其姓名而已，並須請求權人所知關於賠償義務人之情
      形，亦達於可得請求賠償之程度，時效始能進行，故若僅
      知悉可能之賠償對象，然對於具體之賠償義務人無所知悉
      ，自非達於可得請求賠償之程度，其時效自亦無從進行甚
      明。
（二）查本件被告所犯共同連續意圖為自己不法之所有，以詐術
      使人將本人之物交付之行為，係由台中高分院於97年5月9
      日以96年度重金上更(三)字第87號刑事判決判處有期徒刑1
      年，減為有期徒刑6月，如易科罰金，以銀元參佰元（即
      新臺幣玖佰元）折算壹日確定在案。又查原告雖於96年5
      月29日、96年7月30日委任江銘栗律師為告訴代理人，對
      被告提起上訴，但被告所犯之犯罪行為未受法院判決確定
      前，仍屬未確定，被告亦未承認上揭犯行，一再上訴，而
      本件被告並未參與時佑公司時代股東之募資行為，於雷升
      公司時代亦未參與投資人招募行為，是其就其他參與股東
      募資或招募行為人是否視為共同正犯而應分擔其犯罪行為
      ，就原告而言，難期認其已確定被告確有侵權行為，非俟
      刑事判決確定，難期原告確知被告亦為侵權行為人，揆諸
      前揭說明，即非屬達於可得請求賠償之程度，其請求權時
      效自無從開始起算。按諸民法損害賠償請求權之消滅時效
      精神，乃於可得行使而不行使時，始有消滅時效之進行，
      於請求權無從行使之際，消滅時效實無由進行。基此以言
      ，本件請求權時效係以被告所犯之共同詐欺罪行經法院判
      決確定時，方得進行，是以本件請求權時效係於97年5月9
      日開始起算。再查，原告於98年9月1日向本院聲請發支付
      命令，而被告於98年10月15日向本院提起聲明異議，依民
      事訴訟法第519條第1項之規定：「債務人對於支付命令於
      法定期間合法提出異議者，支付命令於異議範圍內失其效
      力，以債權人支付命令之聲請，視為起訴或聲請調解。」
      ，原告係於98年9月1日向本院聲請發支付命令時視為起訴
      ，是故本件原告之侵權行為請求權並未罹於2年短期消滅
      時效。準此，被告等人抗辯原告之侵權行為請求權已罹於
      時效，於法未合。
四、按無法律上之原因而受利益，致他人受損害，應返還其利益
    。雖有法律上原因，而其後已不存在者，亦同。民法第179
    條定有明文。又不當得利之類型有二種，一為因給付而受利
    益即給付不當得利請求權，一為因給付外之事由而受利益即
    非給付不當得利請求權。次按給付不當得利請求權，係指基
    於給付而發生之不當得利；所謂給付係指有意識，基於一定
    目的而增益他人財產。一方當事人因他方之給付而受益，於
    欠缺給付目的時，即為無法律上之原因，不得保有給付，應
    負返還之義務。基此，給付不當得利之成立要件為：1.基於
    給付而受利益；2.當事人間具有給付關係；3.給付欠缺目的
    。復按非給付不當得利請求權，係指受益非本於受損者之給
    付而生之不當得利請求權，其發生事由有三種：由於行為
    ；由於法律規定；由於自然事件。又基於行為而生之不
    當得利，可分為受益人之行為，受損人之行為及第三人之行
    為。此等非給付不當得利請求權，學說上認可歸納為三個類
    型：1.侵害他人權益之不當得利：此一類型，就狹義言，係
    發生於因受益人之行為（事實行為或法律行為）而受益，就
    廣義言，方可包括基於第三人行為（甲以乙之飼料餵養丙之
    牛），基於法律規定（例如添附，例如加工於他人動產，而
    取得其所有權），基於自然事件（甲牛誤食乙之稻草）等情
    形在內。在此類型，法律上原因之有無，應依權益歸屬內容
    而判斷；所謂無法律上原因，係指違反權益之歸屬秩序而言
    ；所謂致他人受損害，不以發生財產移轉為必要，在他人屋
    頂懸掛廣告招牌，係取得應歸屬於他人之利益，雖無財產之
    移轉，仍可成立不當得利。2.費用支出不當得利請求權：此
    一類型係發生於受損人非以給付之意思，於他人之物支出費
    用，例如：誤他人之犬為己有而飼養之；無權占有他人房屋
    而支出整修費用。受損人既無給付之意思，受益人欠缺受益
    之權利，自應負不當得利返還義務。3.求償不當得利請求權
    ：此一類型係發生於清償他人債務，而不具備委任、無因管
    理或其他法定求償要件之情形。其適用範圍甚狹，屬之者有
    最高法院74年臺上字第1367號判決乙案：「因遺產而生之損
    稅及費用，應由繼承人按其應繼分負擔之，此為繼承人間之
    內部關係，從而繼承人之一代他繼承人墊支上開捐稅及費用
    者，讓墊支人得依不當得利規定向他繼承人請求返還其應負
    擔部分。」，在此等情形，受益即非出於受損人之給付意思
    ，無受益之權利，應成立不當得利（債法原理第二冊－不當
    得利，第27、121、179至180 頁，王澤鑑著，2000年4月出
    版參照）。又前揭侵害型不當得利，係以侵害法律上歸屬他
    人所享有的權益（所謂「權益歸屬理論」），因而受有利益
    者，侵害人即必須將所得利益返還於該人，至於何者法律上
    的權益為法律所附與歸屬特定人所享有？德國學說（
    Larenz/Canaris, SchR II/2, 13. Aufl., S. 170）認為可
    以參酌侵權行為的保護法益而得出。一般而言，絕對權基於
    排他性，故受侵權行為法所保護，所以也可以成為「侵害型
    不當得利」之保護對象，自無疑義，而債權利益或是一般財
    產利益，因欠缺法律上所賦予的專屬利益保護內涵，所以原
    則上不構成侵權行為所要保護的法益對象，但是根據民法第
    184條第1項後段或是第2項，當侵害人以故意背於善良風俗
    之方式，造成他人不利益，或是該債權利益或是一般財產利
    益為法律所明文保護時，則該債權利益或是一般財產利益當
    然也構成法律所要保護的利益，所以不排除侵害人亦必須負
    起侵害型不當得利的返還責任。Canaris教授所舉的例子是
    ，某律師將顧客的業務秘密出售給出版社…，既是以故意背
    於善良風俗之方式，亦侵害營業秘密法所要保護的法益，故
    構成侵害型不當得利。此項德國法上學說，得爰引為法理適
    用。本件被告與其餘刑事共同被告即游迪凱、劉靜宜、丙○
    ○共同詐欺含原告在內投資人，致投資人受有損害，已如前
    述，揆諸上揭說明，性質上屬於侵害型不當得利之一種，惟
    受益之人既為游迪凱、劉靜宜，被告既非受有利益之人，且
    不當得利發生之債，並無共同不當得利之觀念，亦無共同不
    當得利應連帶負責之規定。同時有多數利得人時，應各按其
    利得數額負責，並非須負連帶返還責任（最高法院89年度台
    上字第79號判決參照），是不能因共同侵權行為人游迪凱、
    劉靜宜受有前揭38萬7140元利益，遽認共同侵權行為之被告
    亦需負共同不當得利返還責任，是原告超過前揭38萬7140
    元部分，原告依不當得利請求，亦無理由，應併予駁回。
五、本判決所命給付金額在50萬元以下，依民事訴訟法第389條
    第1項第6款規定，應依職權宣告假執行。被告聲請願供擔保
    ，免為假執行，核無不合，爰酌定相當擔保金額准許之。
六、訴訟費用負擔及假執行之依據：民事訴訟法第389條第1項第
    5款、第79條、第392條。
中    華    民    國    99    年    4    月     14    日
                  民事第一庭    法  官  陳學德
正本係照原本作成。
如對本判決上訴，須於判決送達後20日內向本院提出上訴狀。
中    華    民    國    99    年    4    月     15    日
                                書記官  劉家瑜

司法院資訊處製作；財團法人民間司法改革基金會備份。
